【裁判字號】    95,台上,3759
【裁判日期】    950713
【裁判案由】    殺人
【裁判全文】
最高法院刑事判決            九十五年度台上字第三七五九號
    上訴人  甲○○
                    樓（現在台灣台北監獄執行中）
上列上訴人因殺人案件，不服台灣高等法院中華民國九十五年五
月十一日第二審判決（九十五年度上重訴字第二一號，起訴案號
：台灣板橋地方法院檢察署九十三年度偵字第一七三八二號），
提起上訴，本院判決如下：
    主  文
上訴駁回。
    理  由
本件原判決認定：上訴人甲○○受僱於被害人謝明仁擔任保鑣，
平日因施用毒品，常向謝明仁預支薪水，民國九十三年十月間，
上訴人再次向謝明仁預支薪水時，謝明仁向上訴人表示：「不要
常常這樣，不然要將你處理掉」等語，上訴人遂心生不滿，嗣於
九十三年十月二十四日晚間，上訴人、謝明仁二人與羅來恆、許
金國、陳志昌等友人在台北縣土城市○○路某土地公廟飲酒時，
謝明仁再次提起上訴人日前借錢之事，上訴人更感不悅，未料渠
等隨後會同羅榮土、洪月娥二人再至台北縣土城市○○路一二一
號「小上海茗茶餐廳」七號包廂內繼續飲酒時，謝明仁又重提該
事，加以上訴人因覺平日深受謝明仁欺凌，心懷怨恨已久，乃極
度不滿而萌生殺人犯意，於餐宴途中返回住處，取來家用水果刀
一把，同日晚間七時五十五分許返回「小上海茗茶餐廳」，一進
入該包廂，未發一語，立即以水果刀刺向謝明仁左胸部，致謝明
仁因心臟遭受銳器刺切創而出血性休克死亡，上訴人當場為在旁
之羅榮土、許金國二人制伏後報警查獲，並扣得水果刀一把等情
。係以上開犯罪事實，業據上訴人供承持水果刀刺中被害人謝明
仁左胸部，致被害人因心臟遭受銳器刺切創而出血性休克死亡不
諱，與證人許金國、陳志昌、羅榮土、洪月娥、羅來恆證述情節
相符，且被害人係遭刺中前胸中線略偏左之心前區，並刺斷左第
三肋骨之骨、第二肋間肌、第二肋骨之軟骨及第一肋間肌，往內
刺穿心包膜、刺入心臟之右心室，到達心室中隔，因而造成心臟
刺切創致出血性休克死亡，有檢察官勘驗筆錄、台北縣政府警察
局土城分局現場勘查報告、法務部法醫研究所（下稱法醫所）（
93）法醫所醫鑑字第一六四二號鑑定書（其中所載「兇嫌右手持
刀在坐姿死者『背後』刺入心臟所形成之傷勢」等內容，業經該
所於九十四年四月十二日法醫理字第0940001346號函補充更正為
兇嫌與死者為面對面之情形下，亦有可能造成同樣傷勢）、相驗
屍體證明書、相驗屍體照片、現場照片附卷可稽，及前揭水果刀
一把扣案可證。且查：(1)據上訴人於偵查中供稱：「謝明仁是地
方的角頭大哥，有開設賭場，我經朋友介紹去謝的賭場打工，為
了吸食海洛因，也常向謝預支薪水，案發前幾天，我又再度向謝
預支薪水，謝向我表示不要常常這樣，不然他要將我處理掉，加
上他平常就常欺負我，所以我已經心生不滿，案發當日在土地公
廟喝酒，謝又重提前幾天借錢之事，我已感到不悅，後來到了小
上海餐廳謝又提起那件事，所以在包廂中我中途就離開回家去取
水果刀……」，復於第一審供稱：「因為我當時有吸毒，他（指
被害人）對我很不爽，他有一次說要把我做掉，而且我想說他有
一些槍枝，所以心裡很害怕……」各等語，足見上訴人平日常因
預支薪水等事遭被害人責罵、奚落，因而對之心生不滿、積怨已
久。(2)扣案水果刀為一般家用之水果刀，有卷內照片可參，依上
開法醫所鑑定書所載傷勢刺達被害人心臟，顯見該水果刀甚為鋒
利及上訴人用力之猛；再由傷口部位觀之，上訴人係刺中前胸中
線略偏左之心前區，且係刺入心臟之較偏向前胸中線之右心室，
傷口處與上訴人辯稱欲刺向之被害人手臂處，一般而言至少相距
十餘公分，證人陳志昌、羅榮土、羅來恆、洪月娥並均證稱上訴
人係一進入包廂內就持刀刺向被害人，僅刺一刀等語，羅榮土更
證稱上訴人當時並未說話，一刀捅下去，被害人就倒下來了等語
，上開鑑定書所載，被害人身上亦未有抵抗傷，可見案發時事出
突然，被害人根本不及作任何之抵抗或阻擋；而上訴人所持之水
果刀為一般家用水果刀，使用起來甚為稱手，以當時上訴人與被
害人間面對面之近距離觀之，被害人既無任何抵抗或阻擋之動作
，則上訴人應可輕易持該把水果刀刺入其所欲刺入之部分，詎上
訴人竟係刺入被害人前胸中線僅略為偏左（即心臟之右心室）之
部位，顯見其下手當時所欲刺入之目標即為被害人之心臟處或前
胸中線處甚明，絕非離該處相距至少十公分以上之被害人手臂處
；按人之心臟或前胸中線處（內有心臟、肺臟等人體重要器官）
，均係人身之重大要害處，此為眾所皆知之事實，上訴人竟瞄準
此處刺入，且其用力之猛竟能以一般家用水果刀刺入達七公分之
深，參以其對被害人平日積怨已久，顯可見上訴人當時係具致被
害人於死之故意。而上訴人既已刺中被害人之心臟要害處，自可
預見被害人已生命垂危，有無再次攻擊被害人，並無太大意義，
況其下手後隨即為在旁之許金國、羅榮土二人奪下水果刀，羅榮
土並將該把水果刀折彎，經許金國等證述在卷，是上訴人所辯當
時僅欲給被害人一個教訓，持水果刀刺向被害人之手臂，不料卻
刺中左胸部，且僅刺中一刀即未再次攻擊，無殺人之故意云云，
均無足取。(3)上訴人曾因罹患精神病而自九十年間起長期就醫，
有財團法人亞東紀念醫院（下稱亞東紀念醫院）九十四年四月四
日亞歷字第0946410157號函及所附病歷資料、台北市立聯合醫院
九十四年四月八日北市醫松字第 09431577300號函及所附病歷資
料附卷可稽，然經第一審將上訴人送亞東紀念醫院鑑定精神狀態
結果，認為：「藥物與酒精引致之幻覺妄想症如達於精神病狀態
，且其幻覺妄想為直接引致犯罪行為之原因，則可適用精神耗弱
或心神喪失。惟呂員（指上訴人）於案發前後並無足夠證據證明
其為明顯之精神病狀態，仍可進行日常生活，且案發當日之動機
係其實際之仇怨，非屬幻覺或妄想；其當日之飲酒量亦屬合理之
酩酊量，非屬不可預期之首次病態酩酊；其認知功能可能因長期
使用違禁藥品而受損，但目前之測驗顯示，亦未達明顯認知功能
障礙之程度。故綜此而言，呂員於案發當日傷害謝員（指被害人
謝明仁）之行為而言，未適用精神耗弱或心神喪失。」等語，有
該院九十四年十月一日精神鑑定報告書在卷可按；是上訴人於日
常生活中並非無時無刻均處於幻覺或被迫害妄想之情境中，平日
仍可正常生活，證人陳志昌、羅榮土即證稱上訴人平日或案發當
日，外觀表現與正常人相同等語，若上訴人平日即時常發病，亦
難想像被害人謝明仁會長期僱用其擔任賭場保鑣，再依本件上訴
人殺人之動機為平日不滿被害人所累積之仇怨，並於案發當日遭
被害人一再奚落而情緒爆發等情觀之，此乃實際之仇恨，非出自
上訴人之幻覺，復於當日酒後回家取刀返回現場，未自現場餐廳
隨意拿取其他利器行兇，萌生殺機後仍能策劃下手之方法，足認
其行兇當時之認知能力及判斷能力與正常人相較，並無太大減損
，難認已達精神耗弱或心神喪失之程度，上訴人以其罹患精神病
，案發時處於精神耗弱或心神喪失狀態置辯，亦無足採。經敘明
其認定之依據及理由。核上訴人所為，係犯刑法第二百七十一條
第一項之殺人罪，第一審併引用刑法第三十七條第一項之規定，
就殺人部分審酌上訴人前有施用毒品經送觀察、勒戒之紀錄，平
日擔任賭場保鑣，素行非佳，被害人常讓其預支薪水，待其不薄
，上訴人卻僅因細故不滿，即持刀殺人，且瞄準被害人胸前要害
處一刀斃命，可見其惡性不輕，及其犯罪之動機、目的、手段，
犯罪後猶藉詞否認殺人犯意，暨迄今仍未賠償被害人家屬損害之
犯後態度等一切情狀，量處上訴人無期徒刑，並宣告褫奪公權終
身；扣案之水果刀一把，上訴人供承自家中取出，為其母親所有
，不予諭知沒收，上訴人於原審仍否認有殺人故意，並指摘第一
審量刑過重，為無理由，予以駁回。上開法醫所鑑定書記載不明
之處，業據其函覆若二人係面對面情形，也有可能造成同樣傷勢
，此與本案認定之事實並無扞格或有模糊不清之處，自無再傳訊
鑑定人到場說明之必要，併予敘明。經核尚無違誤。上訴意旨略
稱：(1)案發地點室內昏暗，以上訴人視力不良，所刺之處是否即
為上訴人所欲，非無疑問，卷附法醫所九十三法醫所醫鑑字第一
六四二號鑑定書載稱被害人身體之刺傷為「符合兇嫌右手持刀在
坐姿死者背後刺入心臟所形成之傷勢」，其九十四年四月十二日
法醫理字第0940001346號函則稱兇嫌與死者為面對面之情形下，
亦有可能造成同樣傷勢，其遣詞用字模糊，原審未依上訴人請求
傳喚鑑定之法醫饒宇東到庭說明，並未詳述不予傳喚之理由，且
以上訴人與被害人之關係，及被害人之傷勢，論斷上訴人有無殺
意，有調查職責未盡之違法。(2)上訴人長期罹患精神病，有卷內
病歷資料可稽，原判決未對上訴人之犯罪動機、所受刺激、生活
狀況、智識程度及與被害人平日關係，說明審認其具體情形以為
量刑，有理由不備之違法云云。惟被害人係遭上訴人基於殺人故
意，持水果刀刺中前胸中線偏左處一刀致死，為原判決確認之事
實，其行兇情形並據證人許金國等證述在卷，非不明確，原審未
傳喚鑑定法醫到庭說明，於認定事實及判決結果無影響，於證據
調查之必要性並無違背。其餘上訴意旨係就原審採證認事職權之
行使，及已調查明確並於判決內論駁或說明之事項，徒憑己見任
意指摘原判決為違背法令，自難認為有理由，上訴應予駁回。
據上論結，應依刑事訴訟法第三百九十六條第一項，判決如主文
。
中    華    民    國  九十五  年    七    月   十三   日
                      最高法院刑事第七庭
                          審判長法官  孫  增  同
                                法官  吳  昆  仁
                                法官  趙  文  淵
                                法官  吳      燦
                                法官  呂  丹  玉
      本件正本證明與原本無異
                                      書  記  官
中    華    民    國  九十五  年    七    月   十八   日
                                                      Ｌ
附錄本案論罪科刑法條
刑法第二百七十一條第一項
殺人者，處死刑、無期徒刑或十年以上有期徒刑。


司法院資訊處製作；財團法人民間司法改革基金會備份。
